【裁判字號】    90,苗簡,59
【裁判日期】    900718
【裁判案由】    拆屋還地
【裁判全文】
臺灣苗栗地方法院民事簡易判決  九十年度苗簡字第五九號
    原      告  苗栗縣公館鄉公所
    法定代理人  甲○○
    被      告  丙○○
    訴訟代理人  乙○○
右當事人間因請求拆屋還地事件，本院判決如左：
    主    文
被告乙○○、丙○○應將座落苗栗縣公館鄉○○段四○六地號土地上，如附圖所示Ａ
部分面積玖拾平方公尺之地上物拆除，並將該基地交還原告。
被告乙○○、丙○○應將座落苗栗縣公館鄉○○段四○七地號土地上，如附圖所示Ｂ
部分面積參拾平方公尺之地上物拆除，並將該基地交還原告。
被告乙○○、丙○○應將座落苗栗縣公館鄉○○段四○八地號土地上，如附圖所示Ｃ
部分面積貳佰貳拾陸平方公尺之地上物拆除，並將該基地及所占用同地號，如附圖所
示乙部分面積參拾參平方公尺之土地交還原告。
原告其餘之訴駁回。
訴訟費用由原告負擔二分之一，餘由被告負擔。
本判決原告勝訴部分於原告以新臺幣壹佰拾伍萬元為被告乙○○、丙○○供擔保後
，得假執行。
原告其餘假執行之聲請駁回。
    事實及理由
一、原告之聲明：除如主文第一至三項所示外，另聲明被告等應連帶給付原告新臺幣
    （下同）五十二萬六千二百六十五元及自民國（下同）九十年四月十一日起按週
    年利率百分之五計算之計息，暨自九十年四月十一日起至交還如主文第一至三項
    所示土地之日止，按月以八千七百七十一元計算之相當於土地租金之不當得利；
    並陳明願供擔保，請求宣告准予假執行。
二、事實摘要：
    原告主張座落苗栗縣公館鄉○○段第四○六、四○七、四○八地號之土地（以下
    稱系爭土地），及其上建物即門牌號碼苗栗縣公館鄉○○村○鄰○○路五四號之
    未辦保存登記建物（以下稱系爭建物）均為伊所有，被告等未經伊同意即擅自遷
    入居住，，嗣並在系爭土地興建地上物，而占用如附圖所示甲部分（即Ａ、Ｂ、
    Ｃ部分）及如附圖所示乙部分之土地。被告等占用系爭土地既未得伊同意，且系
    爭土地上之建物又係渠等興建及使用，伊自得依民法第七百七十六條規定，訴請
    判決如主文第一至三項所示。又被告等未經伊同意長期占用系爭土地，不僅無須
    繳納地價稅捐，亦免去租金之累，長期因此受有利益而致伊受損害；今被告無權
    占用系爭四○六、四○七、四○八地號等三筆土地面積各為九十、三十及二百五
    十九平方公尺，該土地之租金依土地法第一百零五條準用同法第九十七條之規定
    ，按申報總價額年息百分之十計算，是以被告每年所得相當於土地租金利益之不
    當得利金額共為十萬五千二百五十三元，核算自九十年四月十日起回溯五年之不
    當得利為五十二萬六千二百六十五元，為此訴請被告給付上開金額及法定利息。
    再被告前經原告請求返還系爭土地迄未返還，足徵被告尚無自動履行之意，為保
    權益，特請求被告給付自九十年四月十一日起至交還系爭土地之日止，按月以八
    千七百七十一元計算之相當於租金之不當得利。被告則以系爭土地及建物之租用
    權均係渠等向前手買下，原告既主張系爭土地為其所有，渠等願交還土地，惟就
    如上開原告之聲明所示之不當得利部分，因原告於本院行調解時，已答應渠等拆
    除房屋並返還土地，即不再請求，是原告此部分請求顯屬無據等語置辯，而請求
    駁回原告此部分之訴。
三、法院之判斷：
  (一)按訴狀送達後，原告不得將原訴變更或追加他訴，但經被告同意者，不在此限；
    又被告於訴之變更或追加無異議，而為本案之言詞辯論者，視為同意變更或追加
    ，民事訴訟法第二百五十五條第一項第一款、第二項分別定有明文。次按原告於
    判決確定前，得撤回訴之全部或一部。但被告已為本案之言詞辯論者，應得其同
    意；訴之撤回係以書狀為之者，自撤回書狀送達之日起，十日內未提出異議者，
    視為同意撤回，同法第二百六十二條第一項、第三項亦分別定有明文。查原告於
    九十年四月十日之準備書狀中以求訴訟經濟計，另追加請求被告等將所占用座落
    苗栗縣公館鄉○○段四○六及四○七等二筆地號土地上之地上物拆除，將基地交
    還原告，並變更原起訴之聲明；另以原起訴之共同被告丁○○並未實際占用系爭
    土地，而撤回丁○○部分訴訟等情，被告乙○○、丙○○等對訴之變更或追加部
    分均無異議，而為本案之言詞辯論，且共同被告丁○○亦未異議，是原告就本件
    所為之訴之變更、追加，及撤回共同被告丁○○部分之訴訟，於法核無不合，自
    應准許，合先敘明。
  (二)本件原告主張被告等占用伊所有系爭第四○六、四○七、四○八地號等三筆土地
    ，並於土地上興建地上物等情，除據其提出系爭土地之土地登記謄本為證，且為
    被告所自認外，另經本院到場勘驗屬實，並製有勘驗筆錄，及囑託苗栗縣苗栗地
    政事務所繪製實測圖在卷足憑，堪信原告此部分主張為真實。再原告主張被告未
    經同意即占用系爭土地並興建地上物，屬無權占有，而得依民法第七百六十七條
    規定請求被告等拆除系爭土地之地上物，返還系爭土地乙節，業據被告二人於本
    院九十年五月八日言詞辯論程序中認諾，而稱「我們願交還土地」等語，則依民
    事訴訟法第三百八十四條之規定，當事人於言詞辯論時為訴訟標的之認諾者，應
    本於其認諾為該當事人敗訴判決之規定，自應認原告關於此部分之主張為有理由
  (三)另按訴訟上調解與訴訟上之和解於性質上並無不同，均為私法上之法律行為，同
    時亦為訴訟法上之訴訟行為，即一面以就私法上之法律關係止息爭執為目的，而
    生私法上效果之法律行為，一面又以終結訴訟或訴訟之某爭點為目的，而生訴訟
    法上效果之訴訟行為，兩者之間，實有合一不可分離之關係，最高法院四十三年
    台上字第一○七五號著有判例可資參照；而就訴訟上調解兼具訴訟行為與私法上
    和解契約之性質而言，於兩造就調解標的之重要之點業已意思表示合致時，雖因
    故不能成立訴訟上調解，但究無不能另行成立民法上和解之餘地。查本件兩造曾
    於九十年一月十七日在本院調解室由本院調解委員吳增雄進行調解，兩造同意：
    被告遷讓交還系爭房地，則原告不再向被告請求任何損害賠償；並達成如下協議
    ，即被告等願將座落苗栗縣公館鄉○○段四○八地號土地上，如起訴狀附圖黃、
    紅色部分所示面積一百一十平方公尺（實際位置及面積，以地政機關實測為準）
    之地上物遷讓，並將該地上物及基地返還原告；被告等於原告將系爭土地標售完
    成後一個月內拆屋還地，則原告放棄對被告十六萬二千三百六十五元，及法定利
    息之請求，否則被告願給付三十三萬五千四百七十元及拆遷費用予原告等內容，
    而當時未立即製作調解筆錄成立訴訟上調解，係因被告占用系爭土地之位置、面
    積尚未確定，須待測量後如能確定等情，業據證人吳增雄到庭結證屬實，復為兩
    造所不爭執，顯見兩造當時確就原告訴請被告遷讓交還系爭房地並給付相當於租
    金之不當得利，業因意思表示之合致而成立民法上和解，尚不因系爭建物占用土
    地之位置、面積未經地政機關實測確定，一時不能成立訴訟上調解，而認兩造就
    上開事項所為相互讓步，以終止爭執之意思表示，不發生民法上和解契約之效力
    。原告既因九十年一月十七日之協議內容，同意於被告等在原告將系爭土地標售
    完成後一個月內拆屋還地時，放棄對被告應給付相當於租金不當得利之請求，而
    今被告於訴訟進行中既一再表示同意遷讓交還系爭房地，自不能因原告事後反悔
    ，而否認原先民法上和解之效力，始符誠實信用原則，則被告等抗辯原告於本院
    行調解時，已答應渠等拆除房屋返還土地即不再請求如上開原告之聲明所示之不
    當得利部分，原告關於此部分請求顯屬無據等語，應屬可採。是原告依不當得利
    之規定，訴請被告等應連帶給付五十二萬六千二百六十五元及法定利息暨自九十
    年四月十一日起至交還系爭土地之日止，按月以八千七百七十一元計算之相當於
    租金之不當得利，即於法尚有未合，應予駁回。
  (四)本件原告勝訴部分，原告陳明願供擔保聲請宣告假執行，經核無不合，爰酌定相
    當之擔保金額准許之；致其敗訴部分，假執行之聲請已失所附麗，應併予駁回。
  (五)本件事證已臻明確，兩造其餘攻擊防禦方法，核與判決結果並無影響，爰不一一
    論述，附此敘明。
  (六)依民事訴訟法第七十九條但書、第八十五條第一項、第三百九十條第二項規定，
    判決如主文。
中      華      民      國      九十    年      七      月     十八     日
                                  臺灣苗栗地方法院苗栗簡易庭
~B法      官  林燦都
右為正本係照原本作成。
如對本判決上訴，須於判決送達後廿日內向本院提出上訴狀。
~B法院書記官  張文玲
中      華      民      國      九十    年      七      月     十八     日


司法院資訊處製作；財團法人民間司法改革基金會備份。
